ACORDAO-COMPLETO-2538821

ACÓRDÃO 3209/2022 ATA 18/2022 - PRIMEIRA CÂMARA

VISTOS, relatados e discutidos estes autos de ato de aposentadoria submetido à apreciação deste Tribunal para fins de registro, nos termos do inc. III do art. 71 da Constituição Federal de 1988, ato esse cadastrado e disponibilizado ao TCU por intermédio do Sistema e-Pessoal, na forma dos arts. 2º e 4º da Instrução Normativa TCU 78/2018,
ACORDAM os Ministros do Tribunal de Contas da União, reunidos em Sessão da 1ª Câmara, diante das razões expostas pelo Relator e com fundamento nos arts. 1º, inciso V, e 39, inciso II, ambos da Lei 8.443/92, c/c o art. 259, inciso II, do Regimento Interno, em:
9.1. considerar legal o ato nº 94003/2019 (peça 3) , relativo à concessão inicial de aposentadoria a Tania Lopes Pereira, autorizando-lhe o registro, nos termos do § 1º do art. 260 do Regimento Interno desta Corte de Contas, tendo em vista não mais constarem de seus proventos as parcelas de 3,17% e 28,86% relativas a sentenças judiciais atinentes a planos econômicos;
9.2. determinar à Sefip que:
9.2.1. dê ciência desta deliberação ao órgão de origem e à interessada;
9.2.2. arquive os presentes autos, cumpridos os termos deste acórdão.

Pessoal. Aposentadoria da unidade emissora Instituto Nacional do Seguro Social

Primeira Câmara

Instituto Nacional do Seguro Social.

3. Interessada: Tania Lopes Pereira, CPF XXX.601.120-XX.

13.1. Ministros presentes: Walton Alencar Rodrigues (Presidente), Vital do Rêgo e Jorge Oliveira.
13.2. Ministro-Substituto convocado: Augusto Sherman Cavalcanti (Relator).
13.3. Ministro-Substituto presente: Weder de Oliveira.

AUGUSTO SHERMAN

Cuidam os autos de ato de aposentadoria submetido à apreciação deste Tribunal para fins de registro, nos termos do inc. III do art. 71 da Constituição Federal de 1988, ato esse cadastrado e disponibilizado ao TCU por intermédio do Sistema e-Pessoal, na forma dos arts. 2º e 4º da Instrução Normativa TCU 78/2018.
2.	A unidade técnica, ao analisar os fundamentos legais das concessões bem como as informações prestadas pelo órgão do controle interno, lavrou a instrução constante da peça 5, adiante parcialmente transcrita, com eventuais ajustes de forma:
"INTRODUÇÃO
1. Trata-se de ato de aposentadoria, submetido, para fins de registro, à apreciação do Tribunal de Contas da União (TCU) , de acordo com o art. 71, inciso III, da Constituição Federal.  O ato foi cadastrado e disponibilizado ao TCU por intermédio do Sistema e-Pessoal, na forma do art. 2º e 4º da Instrução Normativa TCU 78/2018.
2. O ato desse processo pertence às seguintes unidades:
2.1. Unidade emissora: Instituto Nacional do Seguro Social.
2.2. Unidade cadastradora: Instituto Nacional do Seguro Social.
2.3. Subunidade cadastradora: Gerência Executiva - Porto Alegre/RS.
EXAME TÉCNICO
Procedimentos aplicados
3. Os procedimentos para exame, apreciação e registro de atos de pessoal encontram-se estabelecidos na Instrução Normativa TCU 78/2018 e na Resolução TCU 206/2007.
[...]
Exame das Constatações
9. Ato: 94003/2019 - Inicial - Interessado (a) : TANIA LOPES PEREIRA - CPF: XXX.601.120-XX
9.1. Parecer do Controle Interno: considerar o ato Legal com esclarecimentos. Justificativa:  A servidora 2108403 percebe duas rubricas salariais provenientes de decisões judiciais: (a) Rubrica de R$ 2,39 proveniente de decisão judicial não transitada em julgado, no âmbito da Ação Ordinária nº 95.0021208-0 (questão dos 3,17%) . Cabe-nos salientar, contudo, que a servidora firmou termo de opção pela Carreira do Seguro Social. (b) Rubrica de R$ 72,64 proveniente de decisão judicial não transitada em julgado, no âmbito da Ação Ordinária nº 97.004375-4 (questão do reajuste de 28,86%) . Cabe-nos ressalvar, contudo, que a servidora firmou termo de opção pela Carreira do Seguro Social, e que há julgados do TCU que suprimiram o pagamento do percentual de 28,86% nos proventos de servidores federais devido a novos entendimentos quanto à limitação da eficácia temporal da decisão originária.
9.2. Constatações e análises: 
9.2.1. O Controle interno emitiu parecer pela legalidade com esclarecimentos.
a. Justificativa do Gestor de Pessoal: Não há. Verificação efetuada no âmbito do TCU.
b. Análise do Controle Interno: Não há. Verificação efetuada no âmbito do TCU.
c. Análise da Equipe Técnica: Legal
Os esclarecimentos apontados pelo Controle Interno são irrelevantes para a análise da legalidade do ato ou já foram analisados em crítica específica do e-Pessoal.
9.2.2. Ato com anexo do tipo 'Sentença judicial' (PROCESSO 970004375-4) .
a. Justificativa do Gestor de Pessoal: Não há. Verificação efetuada no âmbito do TCU.
b. Análise do Controle Interno: Não há. Verificação efetuada no âmbito do TCU.
c. Análise da Equipe Técnica: Ilegal
Jurisprudência do TCU ensina que tais valores pagos a título de 28,86% já deveriam ter sido absorvidos pelos sucessivos planos de carreira em benefício de todas as carreiras do serviço público.
9.2.3. Houve o registro de pelo menos uma rubrica com 'Denominação para análise pelo TCU = Vantagem de caráter pessoal (82107 - VPNI ART.62-A LEI 8112/90 - AP (Vantagem de caráter pessoal - VPNI art. 62-A Lei 8.112/90) - R$ 75,44) .
a. Justificativa do Gestor de Pessoal: Não há. Verificação efetuada no âmbito do TCU.
b. Análise do Controle Interno: Não há. Verificação efetuada no âmbito do TCU.
c. Análise da Equipe Técnica: Legal
A concessão da vantagem de quintos ou décimos está em consonância com a jurisprudência deste Tribunal e os critérios das Leis 8.911/1994 e 9.624/1998 (os períodos anteriores a 8/4/1998 são suficientes para a incorporação da vantagem de quintos) .
9.2.4. Houve o registro de pelo menos uma rubrica com 'Denominação para análise pelo TCU = Decisão judicial (10289 - DECISAO JUDICIAL N TRAN JUG AP (Decisão judicial - Outros) - R$ 2,39) .
a. Justificativa do Gestor de Pessoal: Não há. Verificação efetuada no âmbito do TCU.
b. Análise do Controle Interno: Não há. Verificação efetuada no âmbito do TCU.
c. Análise da Equipe Técnica: Legal
Trata-se de parcela remuneratória paga com base em decisão judicial.
Ao analisar os proventos atuais (mês fevereiro/2022) disponível para consulta deste Tribunal, constata-se que tal rubrica não integra os proventos, podendo o ato ser apreciado pela legalidade nesse ponto, com base no art. 260, § 4º, do Regimento Interno deste Tribunal.
9.2.5. Ato com anexo do tipo 'Sentença judicial' (PROCESSO Nº 95.0021208-0) .
a. Justificativa do Gestor de Pessoal: Não há. Verificação efetuada no âmbito do TCU.
b. Análise do Controle Interno: Não há. Verificação efetuada no âmbito do TCU.
c. Análise da Equipe Técnica: Ilegal
Jurisprudência do TCU ensina que tais valores pagos a título de 3,17% já deveriam ter sido absorvidos pelos sucessivos planos de carreira em benefício de todas as carreiras do serviço público.
9.2.6. Houve o registro de pelo menos uma rubrica com 'Denominação para análise pelo TCU = Decisão judicial (10289 - DECISAO JUDICIAL N TRAN JUG AP (Decisão judicial - Outros) - R$ 72,64) .
a. Justificativa do Gestor de Pessoal: Não há. Verificação efetuada no âmbito do TCU.
b. Análise do Controle Interno: Não há. Verificação efetuada no âmbito do TCU.
c. Análise da Equipe Técnica: Legal
Trata-se de parcela remuneratória paga com base em decisão judicial.
Ao analisar os proventos atuais (mês fevereiro/2022) disponível para consulta deste Tribunal, constata-se que tal rubrica não integra os proventos, podendo o ato ser apreciado pela legalidade nesse ponto, com base no art. 260, § 4º, do Regimento Interno deste Tribunal.
9.3. O quadro resumo de ocorrências e, quando for o caso, o detalhamento da norma legal e da jurisprudência para as inconsistências acima elencadas encontra-se no anexo II dessa instrução. 
9.4. Encaminhamento do ato:
9.4.1. Considerar ILEGAL e recusar registro do ato de Aposentadoria de TANIA LOPES PEREIRA do quadro de pessoal do órgão/entidade Instituto Nacional do Seguro Social, com base nos arts. 71, inciso III, da Constituição Federal, 1º, inciso V, e 39, inciso II, da Lei 8.443/1992 e 260, § 1º, do Regimento Interno.
CONCLUSÃO
10. A abrangência e a profundidade das verificações levadas a efeito fundamentam convicção de que o ato 94003/2019 pode ser apreciado pela ilegalidade, em razão das irregularidades apontadas no item Exame das Constatações desta instrução, que representam afronta à legislação e à jurisprudência de referência
PROPOSTA DE ENCAMINHAMENTO
11. Ante o exposto, com fundamento no art. 71, inciso III, da Constituição Federal, no art. 1º, inciso V, e art. 39, incisos I e II, da Lei 8.443/1992, no art. 260 do Regimento Interno do Tribunal de Contas da União, propõe-se: 
11.1. Considerar ILEGAL e recusar registro do ato de Aposentadoria de TANIA LOPES PEREIRA do quadro de pessoal do órgão/entidade Instituto Nacional do Seguro Social, com base nos arts. 71, inciso III, da Constituição Federal, 1º, inciso V, e 39, inciso II, da Lei 8.443/1992 e 260, § 1º, do Regimento Interno."
3.	No entanto, em seu pronunciamento regimental (peça 7) , o Ministério Público junto a esta Casa, neste ato representado pelo Procurador Júlio Marcelo de Oliveira, manifestou divergência em relação à proposta apresentada pela unidade técnica no que se refere ao ato examinado, nos seguintes termos:
"Trata-se de ato de concessão de aposentadoria em favor de Tania Lopes Pereira, servidora do Quadro de Pessoal do Instituto Nacional do Seguro Social.
A Sefip manifestou-se pela ilegalidade do ato, em razão do pagamento de parcelas deferidas a título de decisão judicial, referentes aos reajustes de 28,86% e de 3,17%, cujos valores deveriam ter sido absorvidos pelas melhorias salariais decorrentes da implantação de novos planos de carreira do funcionalismo público federal.
Nota-se que as vantagens impugnadas pela unidade técnica deixaram de integrar os proventos da inativa, de acordo com a ficha financeira referente ao mês de março de 2022, constante do Anexo I da instrução (peça 5, p. 5) .
No mérito, aplica-se, ao caso concreto, a disciplina prevista no art. 260, § 4º, do Regimento Interno deste Tribunal, in verbis:
'§ 4º Os atos que, a despeito de apresentarem algum tipo de inconsistência em sua versão submetida ao exame do Tribunal, não estiverem dando ensejo, no momento de sua apreciação, a pagamentos irregulares, serão considerados legais, para fins de registro, devendo ser consignada no julgamento a ressalva em relação à falha que deixou de existir.'
Ante o exposto, o Ministério Público de Contas manifesta-se pela legalidade do ato de concessão de aposentadoria em favor de Tania Lopes Pereira, com ressalva quanto ao pagamento das rubricas irregulares que deixaram de existir, conforme demonstra a ficha financeira da interessada."
É o relatório.

não há.

Procurador Júlio Marcelo de Oliveira.

APOSENTADORIA. LEGALIDADE DO ATO, COM AUTORIZAÇÃO PARA SEU REGISTRO, TENDO EM VISTA AS INCONSISTÊNCIAS IDENTIFICADAS NO ATO NÃO MAIS ENSEJAREM PAGAMENTOS IRREGULARES.

APOSENTADORIA (APOS)

Cuidam os autos de ato de aposentadoria submetido à apreciação deste Tribunal para fins de registro, nos termos do inc. III do art. 71 da Constituição Federal de 1988, ato esse cadastrado e disponibilizado ao TCU por intermédio do Sistema e-Pessoal, na forma dos arts. 2º e 4º da Instrução Normativa TCU 78/2018.
2.	Com as vênias de estilo por divergir da proposta apresentada pela unidade técnica, entendo assistir razão ao MP/TCU. Conforme esclareceu o representante do Parquet especializado (peça 7) , o exame da ficha financeira da servidora relativa ao mês de março/2022 (peça 5, p. 5) demonstra não mais constarem de seus proventos as parcelas de 3,17% e 28,86% relativas a sentenças judiciais atinentes a planos econômicos. Em assim sendo, nos termos do § 4º do art. 260 do Regimento Interno desta Casa, o ato de aposentadoria de Tania Lopes Pereira não mais comporta as falhas apontadas pela Sefip e encontra-se conforme aos normativos regentes, podendo ser apreciado pela legalidade com o subsequente registro. 
3.	Destaco que o ato de aposentadoria constante destes autos foi disponibilizado ao TCU há menos de 5 (cinco) anos, não lhe sendo aplicável, assim, a nova orientação do STF consubstanciada no RE 636.553/RS.
	Diante do exposto, com as devidas vênias por divergir da proposta alvitrada pela unidade técnica instrutiva e acolher aquela apresentada pelo representante do Ministério Público, manifesto-me por que o Tribunal aprove o Acórdão que ora submeto à deliberação deste Colegiado.
TCU, Sala das Sessões, em 7 de junho de 2022.
AUGUSTO SHERMAN CAVALCANTI 
Relator